【裁判字號】    92,上訴,340
【裁判日期】    920506
【裁判案由】    強盜等
【裁判全文】
臺灣高等法院臺中分院刑事判決                民國九十二年度上訴字第三四○號
    上  訴  人
    即  被  告  丙○○
    指定辯護人  本院公設辯護人  甲○○
右上訴人因強盜等案件，不服臺灣臺中地方法院中華民國九十一年十二月十八日第一
審判決（民國九十一年度訴字第二三三二號，起訴案號：臺灣臺中地方法院檢察署民
國九十年度偵字第一一九三六號），提起上訴，本院判決如左：
    主      文
原判決撤銷。
丙○○共同意圖為自己不法之所有，以恐嚇使人將本人之物交付，累犯，處有期徒刑
伍月，如易科罰金，以佰元折算壹日。
    事      實
一、丙○○前於民國（下同）八十二年間，因施用毒品、搶奪、竊盜等案件，分別經
    臺灣高等法院高雄分院及臺灣高雄地方法院判處有期徒刑一年八月（施用毒品部
    分）、一年三月（搶奪部分）、六月（竊盜部分）確定，經定應執行刑為有期徒
    刑三年二月確定，另犯妨害兵役案件，經臺灣桃園地方法院判處有期徒刑二月確
    定，並接續執行，而於八十七年八月十八日縮刑期滿（縮短刑期二十四日）執行
    完畢，復於八十八年間因恐嚇案件，經臺灣桃園地方法院於八十八年七月二十三
    日判處有期徒刑一年六月確定，於八十九年七月七日執行完畢（縮短刑期二日）
    。詎仍不知悔改，因擬與乙○○合資開設信用卡徵信公司，而於九十年二月中旬
    ，在台中市○○○路某商業大樓內交付新台幣（下同）二萬元予乙○○，作為開
    設公司承租辦公室之資金，後因雙方迭有金錢糾紛，未能順利合組公司，得知乙
    ○○於承租辦公室後隨即退租，並向房東取回其所交付之二萬元，丙○○乃欲向
    乙○○要回該二萬元，惟均遍尋不著乙○○，遂委託綽號「阿祥」、「小傑」等
    人代其尋找乙○○，並向其索討債務，丙○○等人並認為交予乙○○二萬元已有
    一段時日，乃自行附加利息而欲向乙○○索取四、五萬元，遂共同基於意圖為自
    己不法所有之犯意聯絡，於九十年三月五日晚上十一時三十分許，渠等得知乙○
    ○在其所承租之台中市○區市○路三十八號「藍天大飯店」七樓七○七室內，遂
    由丙○○帶同「小傑」、「阿祥」及其他姓名年籍不詳之成年男子共約七、八人
    ，一同開車或騎機車前往上址，於踢開房門大鎖後，眾人強行進入屋內（侵入住
    宅部分未據告訴），由其中一人口出穢言辱罵，並對乙○○稱，你很會跑嗎，後
    由丙○○、「小傑」、「阿祥」及其他數人同時徒手毆打乙○○，其中一人並以
    電擊棒（未扣案）電擊乙○○之身體（均未成傷），使乙○○心生畏懼後，由渠
    等取走乙○○所有，分別置於其右後褲子口袋內、化粧桌抽屜內、以及床頭櫃上
    之黑色皮包一個、現金二千六百元、華信銀行信用卡、大安銀行金融卡、誠泰銀
    行金融卡、中國信託金融卡、彰化銀行金融卡各一張、世華銀行存摺、誠泰銀行
    存摺、彰化銀行存摺各一本、嬰兒金手鍊、金項鍊各一條、國泰人壽保險單一本
    、退伍令一張、印鑑一只等物，得手後全部交予丙○○，惟丙○○因認現金仍不
    足，即要求乙○○向他人借款，共同押乙○○至太平市○○○○街五十巷卅八號
    ，欲向乙○○之母拿錢，到達後，因乙○○稱，其母生病，請求不要進去，丙○
    ○等人乃未進去，仍押乙○○回藍天大飯店乙○○租住處，並交付計程車車資六
    百元予司機，嗣「小傑」囑丙○○先行離開，後續部分渠等會處理，而丙○○亦
    知悉「阿祥」、「小傑」等人會以非法手法繼續對乙○○取財，惟為取得財物，
    亦默許渠等繼續為之，故其雖先行離去，惟與「阿祥」、「小傑」等人仍再基於
    剝奪他人行動自由之犯意聯絡，先由其中二名不詳姓名年籍之人陪同乙○○，以
    防其逃跑，而由乙○○向大樓管理員黃吉成借款，黃吉成經連絡負責人郭青花後
    ，同意借乙○○五千元，之後乙○○再打電話繼續向他人借款，最後連絡上其以
    前之老闆「龍哥」應允借款後，即由「小傑」、「阿祥」等人強行將乙○○押上
    自用小客車，而一同前往位於台中市○○路與向上路口之「小姨子ＫＴＶ」，向
    「龍哥」借得四萬元後交予「小傑」，「小傑」等人則將乙○○留在「小姨子Ｋ
    ＴＶ」內，隨即駕車離去，計以此方式剝奪乙○○之行動自由約數十分鐘。而「
    小傑」則在一、二日後，打電話連絡丙○○，並交予丙○○二萬元。嗣因乙○○
    報警，始為警循線查知上情，並於九十年三月十日二十三時十五分許，在台中市
    ○區○○路二二五號前查獲丙○○，並在丙○○所有之車號ＢＥ─六０二三號自
    用小客車內起出乙○○所有而遭丙○○取走之物品（如附表所示）。
二、案經臺中市警察局第一分局報請臺灣臺中地方法院檢察署檢察官偵查起訴。
    理      由
一、訊據被告丙○○，矢口否認右揭犯行，辯稱：我與乙○○在九十年二月中旬左右
    ，打算開信用卡徵信公司，我當時拿二萬元給乙○○，乙○○再拿給房東，後來
    我要去打掃時，房東說，我走後不久，我朋友（指乙○○）就將錢拿走退租了。
    九十年三月五日晚上，是「小傑」、「阿祥」他們找我去的，因之前我與「阿祥
    」聊天的時候，我有提到乙○○欠我錢的事情，「阿祥」有說，如果找到人的話
    會聯絡我過去，所以我當天過去是要向乙○○要二萬元。當天是「阿祥」他們先
    到，通知我到場後，他們才開始拿東西，至於他們拿什麼東西，我不知道。我到
    的時候，他們還在打乙○○，我叫他們不要打，用講的就好了。我當時有看到「
    小傑」等人在把玩電擊棒，他們說是候建州的。當時乙○○說沒有錢可以還我，
    所以就先給我，後來在車上查到的那些東西（即如附表所示物品），我本來說不
    要，但是乙○○說，他有誠意還我錢，所以硬將這些東西塞給我。我當天是自己
    開車去及離開，是「小傑」叫我先離開，離開時「阿祥」他們還沒有離開。後來
    他們將乙○○強行帶出去向人家借錢的事情，我不知道，是事後「阿祥」才告訴
    我這件事，並說要拿二萬元給我，但至今我錢都還沒有拿到云云。經查：被告上
    開犯行，業據被害人乙○○於警、偵訊及本院審理時指訴綦詳，核與證人黃吉成
    即大樓管理員，以及呂佩旻即「小姨子ＫＴＶ」之會計人員於偵訊時具結證述之
    情節相符，並有贓物認領保管收據二紙（即如附表所示之物品）、現場圖一紙、
    照片十二張附卷可稽。被告雖以上詞置辯，惟查：
（一）被告辯稱，當天是「阿祥」他們先到，通知伊到場後他們才開始拿東西，至於
      他們拿什麼東西，伊不知道。伊到的時候，他們還在打乙○○，伊叫他們不要
      打，用講的就好了云云。經查，被害人乙○○於偵訊時已指稱：當時是丙○○
      帶「小傑」等十人到我家時，丙○○就用手打我左額頭：：：，我被打後丙○
      ○及「小傑」叫（其餘的人）搜我家裡的東西等語，已明白指稱是丙○○帶「
      小傑」等人一同前來，即被告於偵訊時亦自承：我當時是跟友人「小傑」、「
      阿祥」及其他男子共七、八人前往該處、當時有委託「小傑」、「阿祥」處理
      乙○○返還（欠款）之事等語（偵查卷第五十五頁正、背面），於原審審理時
      亦稱：有委託「阿祥」幫我處理乙○○欠款二萬元的事等語（九十一年十二月
      十一日審理筆錄），亦自承係其委託「小傑」、「阿祥」等人前往處理向乙○
      ○討債之事，並由其帶同前往，是其於原審審理時改稱，乙○○亦曾陸陸續續
      向「阿祥」借款三萬多元，是「阿祥」他們到場後才通知伊到場云云，以間接
      否認「小傑」、「阿祥」等人是其委託前往向乙○○討債之事實，顯不可採。
      且被告亦自承，伊到場後他們才開始拿東西，當時「小傑」他們還在打乙○○
      ，伊叫他們不要打，用講的就好了等語，又被害人於本院審理時供稱，丙○○
      等人押伊至太平市○○○○街五十巷卅八號，欲向伊母拿錢，因伊稱，伊母生
      病，請求不要進去，丙○○乃再押伊至藍天大飯店，顯然「小傑」、「阿祥」
      等人亦係聽命於被告行事，更顯見本案應係由被告所主導無訛。
（二）被告又辯稱，當時乙○○說沒有錢可以還我，所以就先給我後來在車上查到的
      那些東西，我本來說不要，但是乙○○說，他有誠意還我錢，所以硬將這些東
      西塞給我云云。惟查，被害人乙○○於警、偵訊時指稱，被告、「小傑」、「
      阿祥」及其他數人同時徒手毆打，其中一人並以電擊棒電擊我身體後，即由渠
      等強取我所有之物品等語，已明確指訴被告及「小傑」等人於毆打致其心生畏
      懼後，始強取其物之犯行，而被告亦自承，伊到場後他們（指「小傑」、「阿
      祥」等人）才開始拿東西、伊到的時候他們還在打乙○○，伊叫他們不要打，
      用講的就好了等語，亦自承當時「小傑」、「阿祥」等人是毆打乙○○後才取
      走乙○○上開物品，而非由乙○○自願、主動拿出上開物品交予被告或「小傑
      」、「阿祥」等人，並參諸一般人倘為供抵償或擔保債務而主動交付財物，對
      於欲交出之物品必會有所篩選，或選擇價值較高之物品交出，抑或選擇影響個
      人權益較少之物品交出，必不可能將全部物品悉數交出，此乃一般常理；今被
      告自承對被害人僅有二萬元之債權，以此尚難稱鉅之金額，被告除自被害人處
      獲得價值超過二萬元之金融卡、信用卡數張、印鑑一只、存摺數本、金飾二條
      、皮包、現金二千六百元等財物外，更獲得被害人之退伍令、保險單等無何價
      值之物，亦不足以供何擔保，此顯非被害人主動交予被告以抵償或擔保其欠款
      ，故被告所辯顯與常情不符，足見被告取得被害人之上開物品，並非基於被害
      人之自願，而係遭受被告及其他人之強暴、脅迫而心生畏懼後，始由被告及其
      他人將上開物品一同取走無訛。
（三）被告復辯稱：我當天是自己開車去及離開，是「小傑」叫我先離開，離開時「
      阿祥」他們還沒有離開，後來他們將乙○○強行帶出去向人家借錢的事情我不
      知道，我錢都沒有拿到，只是「阿祥」後來有說要拿二萬元給我，但是到目前
      為止都還沒有給我云云。惟查，有關被害人被「小傑」、「阿祥」等人以恐嚇
      取財、妨害自由之方式，逼迫向他人借款並將所借款項四萬五千元全部交予「
      小傑」、「阿祥」之事實，亦據證人黃吉成即大樓管理員於偵訊中證述「（問
      ：九十年三月五日晚上十一點半左右，乙○○有向你借錢嗎？）有，當時我在
      睡覺，我打電話給我們老闆娘郭青花，她同意借給他，我才拿錢給他，除了他
      ，還有二個年輕人瘦瘦的，．．．．，我感覺他們二人好像要跟他討債，．．
      ．．，他有說有人要跟他要錢，不然要打他」等語，另呂佩旻即「小姨子ＫＴ
      Ｖ」之會計人員亦於偵訊中證稱「（問：九十年三月五日晚上十一點半的時候
      ，乙○○向龍哥借錢時你在場嗎？）我在場，當天乙○○有先打電話進來，後
      來連乙○○是四個人一起來．．．．，我大概有聽到他們在談話，好像他有欠
      陳先生一筆錢，當初他好像很害怕。（問：有看到乙○○的衣服不完整嗎？）
      在肩膀上的衣服好像有被撕破」等語大致相符。又被告於偵查中及原審審理時
      亦已自承「（問：當時是否委託「小傑」、「阿祥」處理乙○○返還之事？）
      是的」一語（偵查卷第五十五頁背面、原審九十一年十二月十一日審理筆錄）
      ，及於臺灣臺中地方法院檢察署內勤檢察官偵訊時亦供稱：後來是「小傑」拿
      二萬元給我，說是乙○○要還我的，是從我離開市府路（即乙○○住處）後一
      、二天的事，而且是「小傑」主動打電話給我的等語（參九十年三月十一日偵
      訊筆錄，附於九十年度核退字第五七０號卷第十、十一頁），而被告於原審審
      理時亦供承：「阿祥」後來有打電話告訴我，乙○○被他們押上車去借錢還錢
      這件事，「阿祥」告訴我說，有拿到四萬五千元等語（原審九十一年十二月十
      一日審理筆錄），又被害人於本院審理時供稱，被告等將其押至太平市○○○
      ○街五十巷卅八號，欲向其母拿錢，因伊請求始作罷，足見其對於「阿祥」、
      「小傑」等人後續部分之處理事前確有所知悉，而其發生亦不違背其本意。
（四）綜上所述，被告事後所辯顯係卸責之詞，不足採信，其恐嚇取財及妨害自由之
      犯行堪以認定。被告於原審另聲請傳喚房東洪木來到庭做證，以查明被告與乙
      ○○二人之債務糾紛，惟查，被害人乙○○於警、偵訊時已明白陳稱，被告確
      有拿二萬元給伊，做為開設公司之資金，而伊亦有答應將錢匯給被告，但因沒
      有錢退還，所以被告才押伊去借錢還錢等語（偵查卷第二十二頁、五十頁背面
      ），核與被告所述是因乙○○退租後未將二萬元還伊，伊才去找乙○○等語相
      符，故此部分事實已明，自無再傳喚房東到庭作證之必要，附此敘明。
二、按刑法上恐嚇取財罪之「恐嚇」，固係指以危害通知他人，使該人主觀上生畏佈
    心之行為，然此危害之通知，並非僅限於將來，其於現時以危害相加者，亦應包
    括在內。因是，恐嚇之手段，並無限制，其以語言、文字為之者無論矣，即使出
    之強暴、脅迫，倘被害人尚有相當之意思自由，而在社會一般通念上，猶未達於
    不能抗拒之程度者，仍屬本罪所謂「恐嚇」之範疇。至於危害通知之方法，亦無
    限制，無論明示之語言、文字、動作或暗示之危害行為，苟已足使對方理解其意
    義之所在，並足以影響其意思之決定與行動自由者均屬之。故核本件被告丙○○
    所為，係犯刑法第三百四十六條第一項之恐嚇取財罪、第三百零二條第一項之剝
    奪他人行動自由罪。公訴意旨認被告所為，係犯有刑法第三百三十條第一項之結
    夥三人以上強盜罪及刑法第三百零二條第一項之剝奪他人行動自由罪云云，惟查
    ，「恐嚇取財罪與強盜罪，同以意圖為自己或第三人不法所有為主觀違法要件，
    其所異者，恐嚇取財罪不以將來之惡害通知被害人為限，即以強暴脅迫為手段，
    而被害人未達於不能抗拒程度者亦屬之。與強盜罪以目前危害施用強暴、脅迫，
    致使被害人喪失自由意志，不能抗拒者不同。」，最高法院著有八十二年度台上
    字第一五五二號判例可資參照。本件被害人乙○○於警訊陳稱，被告及「小傑」
    等人毆打伊後，取走伊的物品，「小傑」說伊欠他二萬元，要伊連本帶利還他五
    萬元，否則要伊賠一條腿，伊非常害怕，但是向「小傑」說伊沒有錢，小傑叫伊
    打電話找朋友借錢，伊首先向大樓管理員借了五千元，然後不斷打電話向朋友借
    錢：：：等語（偵查卷第二十一頁背面），而乙○○於偵訊時亦自稱，伊被打後
    並未因而受傷等語（偵查卷第四十九頁背面），則顯然被告及「小傑」等人雖有
    對被害人乙○○施以強暴脅迫之行為，惟乙○○當時並未受傷，亦可打電話向他
    人借款，其尚未處於喪失自由意志而達到不能抗拒之程度，核與強盜罪之構成要
    件不符，公訴意旨此部分容有誤會，惟因二者之基本社會事實同一，本院自得變
    更起訴法條，併此敘明。又被告與「小傑」、「阿祥」及其他姓名年籍不詳之成
    年男子等人彼此間，有犯意聯絡及行為分擔，均為共同正犯。被告所犯上開二罪
    間有方法結果之牽連關係，應從一重以刑法第三百四十六條第一項之恐嚇取財罪
    論。另被告前曾於八十二年間因施用毒品、搶奪、竊盜等罪，分別經臺灣高等法
    院高雄分院及臺灣高雄地方法院分別判處有期徒刑一年八月（施用毒品部分）、
    一年三月、六月（搶奪、竊盜部分）確定，定應執行刑為有期徒刑三年二月確定
    ，另犯妨害兵役案件，經臺灣桃園地方法院判處有期徒刑二月，並接續執行，而
    於八十七年八月十八日縮刑期滿（縮短刑期廿四日）執行完畢，復於八十八年間
    因恐嚇案件，經臺灣桃園地方法院於八十八年七月二十三日判處有期徒刑一年六
    月確定，甫於八十九年七月七日執行完畢（縮短刑期二日），有臺灣臺中地方法
    院檢察署刑案資料查註紀錄表附卷可參，其於五年內再犯本件有期徒刑以上之罪
    ，為累犯，應依刑法第四十七條規定加重其刑。又被告所為本件犯行，固屬不當
    ，惟起因於被害人拿取二萬元後不返還，又避不見面，被告等雖有打人及押人索
    債情事，但被害人未受傷，所得金額不多，且被害人聲稱其母生病，被告即不向
    被害人之母索錢，又已與被害人和解，情輕法重，不無可憫，本院認為量處以法
    定最輕刑，仍嫌過重，因依刑法第五十九條規定，減輕其刑。原審以被告罪證明
    確，予以論罪科刑，原無不合，惟查被告尚押被害人至太平市欲向被害人之母拿
    錢，原判決疏未敘及，尚有未洽，被告上訴意旨否認犯罪，雖無理由，惟原判決
    既有上開可議之處，自屬不能維持，應由本院將原判決撤銷改判，爰審酌被告犯
    罪之動機、目的、手段、所生危害及犯後態度等一切情狀，量處以有期徒刑五月
    ，併諭知易科罰金之折算標準。至共犯中一人所使用之電擊棒並未扣案，且形體
    不明，復無証據足以証明是否尚存在，為免將來執行之困難，爰不為沒收之諭知
    ，併此明。
據上論斷，應依刑事訴訟法第三百六十九條第一項前段、第三百六十四條、第二百九
十九條第一項前段、第三百條，刑法第二十八條、第三百四十六條第一項、第三百零
二條第一項、第五十五條、第四十七條、第五十九條、第四十一條第一項前段，罰金
罰鍰提高標準條例第一條前段、第二條，判決如主文。
本案經檢察官丁○○到庭執行職務。
中      華      民      國      九十二     年     五      月     六     日
                                臺灣高等法院臺中分院刑事第五庭
                                      審判長法  官  袁  從  楨
                                            法  官  郭  同  奇
                                            法  官  胡  森  田
右正本證明與原本無異。
檢察官得上訴。
被告不得上訴。
如不服本判決應於收受送達後十日內向本院提出上訴書狀，其未敘述上訴之理由者並
得於提起上訴後十日內向本院補提理由書（均須按他造當事人之人數附繕本）。
                                            書記官  林  振  甫
中      華      民      國      九十二     年     五      月     七     日
                                                                        Ｉ
    附表：
    ┌──┬───────┬─────┐
    │編號│物品名稱      │數量      │
    ├──┼───────┼─────┤
    │一  │黑色皮包      │一個      │
    ├──┼───────┼─────┤
    │二  │華信銀行信用卡│一張      │
    ├──┼───────┼─────┤
    │三  │大安銀行金融卡│一張      │
    ├──┼───────┼─────┤
    │四  │誠泰銀行金融卡│一張      │
    ├──┼───────┼─────┤
    │五  │中國信託金融卡│一張      │
    ├──┼───────┼─────┤
    │六  │彰化銀行金融卡│一張      │
    ├──┼───────┼─────┤
    │七  │世華銀行存摺  │一本      │
    ├──┼───────┼─────┤
    │八  │誠泰銀行存摺  │一本      │
    ├──┼───────┼─────┤
    │九  │彰化銀行存摺  │一本      │
    ├──┼───────┼─────┤
    │十  │國泰人壽保險單│一本      │
    ├──┼───────┼─────┤
    │十一│乙○○之退伍令│一張      │
    ├──┼───────┼─────┤
    │十二│乙○○之印鑑  │一只      │
    ├──┼───────┼─────┤
    │十三│嬰兒金手鍊    │一條      │
    ├──┼───────┼─────┤
    │十四│嬰兒金項鍊    │一條      │
    └──┴───────┴─────┘
                                    Ｉ


司法院資訊處製作；財團法人民間司法改革基金會備份。
